ACORDAO-COMPLETO-2401887

ACÓRDÃO 4340/2020 ATA 11/2020 - SEGUNDA CÂMARA

VISTOS, relatados e discutidos estes autos referentes à tomada de contas especial instaurada pelo então Ministério da Cultura em razão da omissão no dever de prestação de contas dos recursos captados na forma de doações ou patrocínios, no âmbito do Programa Nacional de Apoio à Cultura, Pronac 12-9147, destinados à edição do livro “Amazônia - A Natureza em Destaque”.
		ACORDAM os Ministros do Tribunal de Contas da União, reunidos em Sessão da 2ª Câmara, ante as razões expostas pelo relator, em:
9.1. considerar revéis a empresa José Ney Modesto Nascimento – ME (10.290.709/0001-22) e o Sr. José Ney Modesto Nascimento (XXX.373.245-XX) , para todos os efeitos, dando-se seguimento ao processo, com base no art. 12, § 3º, da Lei 8.443/1992;
9.2. com fulcro nos arts. 1º, inciso I, 16, inciso III, alíneas “a”, “b” e “c”, 19, caput, e 23, inciso III, da Lei 8.443/1992, julgar irregulares as contas de José Ney Modesto Nascimento (XXX.373.245-XX) e da empresa José Ney Modesto Nascimento - ME (10.290.709/0001-22) , e condená-los solidariamente ao pagamento das quantias especificadas a seguir, atualizadas monetariamente e acrescidas dos juros de mora, calculados a partir das datas indicadas até a data da efetiva quitação, fixando-lhes o prazo de 15 (quinze) dias, a contar da notificação do presente acórdão, para que comprovem, perante o Tribunal, o recolhimento do débito aos cofres do Fundo Nacional da Cultura, nos termos do art. 214, inciso III, alínea “a”, do Regimento Interno do TCU;
	Valor original (R$) 
	Data da ocorrência
	Tipo

	150.000,00
	19/12/2014
	D

	103.143,99
	29/12/2015
	D

	1.303,94
	6/07/2017
	C

	567,84
	18/9/2017
	C

	9.3. aplicar aos referidos responsáveis, individualmente, a multa prevista no art. 57 da Lei 8.443/1992, no valor de R$ 20.000,00 (vinte mil reais) , fixando-lhes o prazo de 15 (quinze) dias, a contar da notificação, para que comprovem, perante o Tribunal, nos termos do art. 214, inciso III, alínea “a”, do Regimento Interno do TCU, o recolhimento das dívidas ao Tesouro Nacional, atualizadas monetariamente desde a data do presente acórdão até a do efetivo recolhimento, se forem pagas após o vencimento, na forma da legislação em vigor;
		9.4. autorizar, desde logo, a cobrança judicial das dívidas, caso não atendidas as notificações, nos termos do art. 28, inciso II, da Lei 8.443/1992;
		9.5. autorizar o pagamento parcelado das dívidas, em até 36 (trinta e seis) parcelas mensais e consecutivas, nos termos do art. 26 da Lei 8.443/1992, c/c o art. 217 do Regimento Interno do TCU, fixando o vencimento da primeira parcela em 15 (quinze) dias, a contar do recebimento da notificação do acórdão, e o das demais a cada 30 (trinta) dias, devendo incidir sobre cada parcela os respectivos encargos, na forma prevista na legislação em vigor;
		9.6. alertar os responsáveis que a falta de comprovação do recolhimento de qualquer parcela importará no vencimento antecipado do saldo devedor, nos termos do § 2º do art. 217 do Regimento Interno do TCU;
		9.7. esclarecer aos responsáveis que, caso se demonstre, por via recursal, a correta aplicação dos recursos, mas não se justifique a omissão na prestação de contas, o débito poderá ser afastado, entretanto permanecerá a irregularidade das contas, dando ensejo à aplicação da multa prevista no art. 58, inciso I, da Lei 8.443/1992;
	9.8. remeter cópia da presente deliberação à Procuradoria Regional da República no Estado de São Paulo, para as providências cabíveis, nos termos do § 7º, in fine, do art. 209 do Regimento Interno do TCU;
		9.9. dar ciência da presente deliberação ao responsável e à Secretaria Especial de Cultura/Ministério da Cidadania.

TCE instaurada pelo Ministério da Cultura em razão de omissão no dever de prestar contas, Lei Rouanet, tendo como objeto a edição do livro "Amazônia - A natureza em destaque" (Pronac 12-9147).

Segunda Câmara

Ministério da Cultura, atual Secretaria Especial de Cultura/Ministério da Cidadania.

3. Responsáveis: José Ney Modesto Nascimento - ME (10.290.709/0001-22); José Ney Modesto Nascimento (386.373.245- 68)

13.1. Ministros presentes: Ana Arraes (Presidente), Augusto Nardes, Aroldo Cedraz (Relator) e Raimundo Carreiro.
13.2. Ministros-Substitutos presentes: Marcos Bemquerer Costa e André Luís de Carvalho.

AROLDO CEDRAZ

Adoto como Relatório a bem lançada instrução elaborada no âmbito da Secretaria de Controle Externo de Tomada de Contas Especial (peça 71) , cuja proposta de encaminhamento contou com a anuência do corpo diretivo da referida Secretaria (peças 72/73) , bem como do representante do Ministério Público junto ao TCU (peça 74) :
 “INTRODUÇÃO
Cuidam os autos de Tomada de Contas Especial instaurada pelo Ministério da Cultura (MinC) , em desfavor da empresa José Ney Modesto Nascimento - ME (CNPJ: 10.290.709/0001-22) , na condição de pessoa jurídica beneficiária de incentivos à cultura da Lei Rouanet, solidariamente com o seu sócio, Sr. José Ney Modesto Nascimento (CPF: XXX.373.245-XX) , em razão da omissão no dever de prestar dos recursos públicos destinados à edição do livro intitulado “Amazônia - A Natureza em Destaque” (Pronac 12-9147) , em atendimento às disposições contidas no art. 84 do Decreto-Lei 200, de 25/2/1967, e no art. 8º da Lei 8.443, de 16/7/1992.
HISTÓRICO
Cadastrado no Programa Nacional de Apoio à Cultura do Ministério da Cultura (Pronac) sob o número 12-9147, o objetivo do livro “Amazônia - A Natureza em Destaque” era mostrar “a plasticidade dos trabalhos de Jair Gabriel, pintor nascido e criado na Floresta Amazônica, que apresenta em suas telas toda a beleza da região por meio da técnica do pontilhismo, abusando das cores que de fato estão presentes na fauna e flora local” (peça 10, p. 2) .
 Para executá-lo, foram previstos R$ 253.143,99 (peças 7 e 10) , cujo prazo de captação deu-se no período de 11/1/2013 (peça 10) a 31/12/2015 (peças 13 e 16) , sendo, portanto, efetivamente captada a quantia integralmente programada, de acordo com a Lei 8.313/1991 (Lei Rouanet) . Os recursos públicos, por sua vez, foram liberados em duas parcelas, cujos créditos em conta bancária se configuraram da seguinte forma:
Tabela 1 – Recursos públicos transferidos
	Recibo
	Mecanismo de captação
	Data de recebimento
	Valor (R$) 

	1
	Mecenato
	19/12/2014
	150.000,00

	2
	Mecenato
	29/12/2015
	103.143,99

	Total (R$) 
	253.143,99

	Fonte: comunicados emitidos (peças 14 e 18) e extrato bancário (peças 15 e 17) .

De acordo com o Laudo Final sobre a Prestação de Contas – CGARE/DEIPC/SEFIC/MinC 52, de 24/4/2017 (peça 21, p. 1) , tomando como base a Lei 8.313/1992, a Portaria MinC 86/2014, e o Decreto 5.761/2006, a Secretaria de Fomento e Incentivo à Cultura, em 25/4/2017, reprovou integralmente as contas do beneficiário do Pronac 12-9147 ante a omissão no dever de prestá-las, assim como o inabilitou (peça 21, p. 2) .
Uma vez identificados como responsáveis pelo prejuízo ao erário constatado a empresa José Ney Modesto Nascimento – ME solidariamente com o seu sócio, Sr. José Ney Modesto Nascimento, a despeito de previamente notificados pelo MinC acerca das irregularidades constatadas com a ocorrência de dano ao erário para a apresentação de justificativas ou devolução dos recursos impugnados (peças 30-32) , mantiveram-se silentes, conforme consignado pelo tomador (peça 39, p. 3) , subsistindo, dessa forma, os motivos que legitimaram a instauração desta tomada de contas especial.
Caracterizadas as irregularidades e esgotadas as medidas administrativas internas sem a obtenção do ressarcimento do débito causado aos cofres da União, o órgão instaurador, em seu Relatório de Tomada de Contas Especial 655/2017 (peça 39) , com a indicação circunstanciada das providências adotadas pela autoridade administrativa no instrumento de repasse em questão, pugnou pela imputação de débito aos referidos responsáveis, em razão da omissão no dever de prestar dos recursos públicos destinados à edição do livro intitulado “Amazônia - A Natureza em Destaque” (Pronac 12-9147) , no montante original apurado de R$ 251.272,21, correspondente aos recursos captados, no valor original de R$ 253.143,99, deduzidos os recolhimentos de saldo de recursos de R$ 1.303,94, em 6/7/2017, e de R$ 567,84, em 18/9/2017 (peças 27, 28 e 33) .
O Relatório de Auditoria 267/2018 (peça 40) contém a devida manifestação acerca dos quesitos mencionados no art. 4º, inciso V e § 1º, da Instrução Normativa – TCU 71, de 28 de novembro de 2012, tendo concluído aquela instância de controle pela irregularidade das presentes contas com os mesmos contornos, conforme Certificado de Auditoria 267/2018 (peça 41) e Parecer do Dirigente do Órgão de Controle Interno 267/2018 (peça 42) .
Em Pronunciamento Ministerial de peça 43, o então Ministro de Estado da Cultura, na forma do art. 52, da Lei 8.443, de 16 de julho de 1992, atesta haver tomado conhecimento das conclusões do Controle Interno acerca da irregularidade das presentes contas.
Uma vez remetidos os autos a este Tribunal para fins de apreciação e julgamento, em sede de instrução preliminar (peça 45) e pronunciamentos convergentes exarados pela unidade técnica (peças 46-47) , a análise dos pressupostos de procedibilidade previstos na IN/TCU 71/2012 verificou que não havia óbices preliminares que impedissem o prosseguimento desta tomada de contas especial, uma vez que não se configurou o transcurso de mais de dez anos entre o fato gerador e a primeira notificação válida dos responsáveis pela autoridade administrativa competente. Ademais, o valor atualizado do débito apurado (sem juros) em 1/1/2017 era superior a R$ 100.000,00, na forma estabelecida conforme os arts. 6º, inciso I, e 19 da IN/TCU 71/2012, modificada pela IN/TCU 76/2016.
Após as considerações técnicas acerca da apuração dos fatos, identificação dos responsáveis e quantificação do dano para fins de ressarcimento, a análise preliminar concluiu em consonância com as apurações da fase interna e assim pugnou, in verbis:
26. Diante do exposto, submetem-se os autos à consideração superior, propondo:
a) realizar a citação solidária da José Ney Modesto Nascimento - ME (CNPJ 10.290.709/0001-22) com o seu sócio 	José Ney Modesto Nascimento (CPF 386.373.245‐68) , com fundamento nos arts. 10, § 1º, e 12, incisos I e II, da Lei 8.443/1992, c/c o art. 202, incisos I e II, do RI/TCU, para que, no prazo de quinze dias, apresente alegações de defesa e/ou recolha aos cofres do Tesouro Nacional a quantia abaixo indicada, atualizada monetariamente a partir da respectiva data até o efetivo recolhimento, abatendo-se na oportunidade a quantia eventualmente ressarcida, na forma da legislação em vigor, em decorrência da irregularidade descrita abaixo: 
Irregularidade: não comprovação da boa e regular aplicação dos recursos captados através dos mecanismos de incentivos à cultura da Lei 8.313/1991 para edição do livro intitulado "Amazônia - A Natureza em Destaque", em razão da omissão no dever de prestar contas;
Dispositivos violados: CF/88, art. 70, parágrafo único; IN MinC 1/2013, art. 75, § 1º; IN MinC 1/2017, art. 106, inciso III, alínea 'a'.
Quantificação do débito:
	Data de captação dos recursos
	Valor original (R$) 
	Débito/
Crédito

	19/12/2014
	150.000,00
	D

	29/12/2015
	103.143,99
	D

	06/07/2017
	1.303,94
	C

	18/09/2017
	567,84
	C

Valor do débito total atualizado até 6/8/2018: R$ 302.771,07 (demonstrativo de débito presente na peça 44) 
Cofre para recolhimento: Tesouro Nacional. 
Conduta: não comprovar a boa e regular aplicação dos recursos captados através dos mecanismos de incentivos à cultura da Lei 8.313/1991 para edição do livro intitulado "Amazônia - A Natureza em Destaque", em razão da omissão no dever de prestar contas. 	
Nexo de causalidade: a omissão no dever de prestar contas dos recursos captados através dos mecanismos de incentivos à cultura da Lei 8.313/1991, Projeto "Amazônia - A Natureza em Destaque", resulta em presunção de dano à Fazenda Nacional pelos valores movimentados.
Culpabilidade: a conduta omissiva do Sr. José Ney Modesto Nascimento (CPF 386.373.245‐68) é reprovável, posto que há elementos indicativos da consciência da ilicitude praticada, porquanto o responsável deveria saber do dever de prestar contas, pois era sócio da empresa proponente, sendo-lhe, pois, exigível conduta diversa, não estando albergada em nenhuma excludente de ilicitude. Quanto à empresa José Ney Modesto Nascimento - ME (CNPJ 10.290.709/0001-22) não é cabível a análise de culpabilidade, por se tratar de pessoa jurídica. Mas, de acordo com a Súmula 286, na hipótese em que a pessoa jurídica de direito privado e seus administradores derem causa a dano ao Erário na execução de avença celebrada com o poder público federal com vistas à realização de uma finalidade pública, incide sobre ambos a responsabilidade solidária pelo dano.
b) realizar a audiência do Sr. José Ney Modesto Nascimento (CPF 386.373.245‐68) , com fundamento nos arts. 10, § 1º, e 12, incisos I e III, da Lei 8.443/1992 c/c o art. 202, incisos I e III, do RI/TCU, para que, no prazo de quinze dias, apresente razões de justificativa quanto à irregularidade descrita abaixo.
Irregularidade: não cumprimento do prazo estipulado para a prestação de contas dos recursos captados através dos mecanismos de incentivos à cultura da Lei 8.313/1991, Projeto "Amazônia - A Natureza em Destaque", expirado em 30/1/2016.
Conduta: não cumprir o prazo estipulado após o término da vigência, para prestação de contas dos recursos captados através dos mecanismos de incentivos à cultura da Lei 8.313/1991, Projeto "Amazônia - A Natureza em Destaque".
Dispositivos violados: CF/88, art. 70, parágrafo único; IN MinC 1/2013, art. 75, § 1º; IN MinC 1/2017, art. 106, inciso III, alínea 'a'.
Sendo assim, partindo dessas premissas, em cumprimento ao pronunciamento de unidade, de 25/8/2018 (peça 47) , foram promovidas as notificações dos responsáveis arrolados com os seguintes contornos:
Tabela 2 – Notificação de responsáveis
	Destinatário
	Expediente
	Data da ciência

	Sr. José Ney Modesto Nascimento 
	Ofícios 3419 e 3423/2019-TCU/Secex-TCE (peças 60 e 62) 
	25/6/2019 e 17/6/2019 (peças 63 e 66) 

	José Ney Modesto Nascimento - ME
	Ofícios 3422 e 3424/2019-TCU/Secex-TCE (peças 58-59) 
	25/6/2019 e 17/6/2019 (peças 65 e 64) 

	Fonte: processo TC Processo 014.787/2018-0.

Não obstante, apesar de devidamente notificados, compulsando os autos, observa-se que os responsáveis epigrafados se mantiveram silentes e, desta forma, não se manifestaram quanto à irregularidades a eles apontadas, no prazo regimental fixado.
Assim, autos foram, então, encaminhados à unidade técnica para fins de instrução e consequente apreciação no mérito pelo Tribunal, após a prévia manifestação do Parquet de Contas.
EXAME TÉCNICO
O exame técnico ora proposto compreende a análise das revelias configuradas, tomando como base as irregularidades a eles atribuídas em específico, no âmbito da preliminar, em cotejo com os elementos comprobatórios constantes dos autos e os argumentos que possam ser aproveitados em favor deles em manifestações colhidas na fase interna desta Tomada de Contas Especial, acaso existentes.
Preliminarmente, cumpre tecer breves considerações sobre a forma como são realizadas as comunicações processuais no TCU. A esse respeito, destacam-se o art. 179, do Regimento Interno do TCU (Resolução 155, de 4/12/2002) e o art. 4º, inciso III, § 1º, da Resolução TCU 170, de 30 de junho de 2004, in verbis:
Art. 179. A citação, a audiência ou a notificação, bem como a comunicação de diligência, farse-ão:
I - mediante ciência da parte, efetivada por servidor designado, por meio eletrônico, fac-símile, telegrama ou qualquer outra forma, desde que fique confirmada inequivocamente a entrega da comunicação ao destinatário;
II - mediante carta registrada, com aviso de recebimento que comprove a entrega no endereço do destinatário;
III - por edital publicado no Diário Oficial da União, quando o seu destinatário não for localizado
 (...) 
Art. 3º As comunicações serão dirigidas ao responsável, ou ao interessado, ou ao dirigente de órgão ou entidade, ou ao representante legal ou ao procurador constituído nos autos, com poderes expressos no mandato para esse fim, por meio de:
I - correio eletrônico, fac-símile ou telegrama;
II - servidor designado;
III - carta registrada, com aviso de recebimento;
IV - edital publicado no Diário Oficial da União, quando o seu destinatário não for localizado, nas hipóteses em que seja necessário o exercício de defesa”.
Art. 4º. Consideram-se entregues as comunicações:
I - efetivadas conforme disposto nos incisos I e II do artigo anterior, mediante confirmação da ciência do destinatário;
II - realizadas na forma prevista no inciso III do artigo anterior, com o retorno do aviso de recebimento, entregue comprovadamente no endereço do destinatário;
III - na data de publicação do edital no Diário Oficial da União, quando realizadas na forma prevista no inciso IV do artigo anterior.
§ 1º O endereço do destinatário deverá ser previamente confirmado mediante consulta aos sistemas disponíveis ao Tribunal ou a outros meios de informação, a qual deverá ser juntada ao respectivo processo.
 (...) 
 Bem se vê, portanto, que a validade da citação via postal não depende de que o aviso de recebimento seja assinado pelo próprio destinatário da comunicação, o que dispensa, no caso em tela, a entrega do AR em “mãos próprias”. A exigência da norma é no sentido de o Tribunal verificar se a correspondência foi entregue no endereço correto, residindo aqui a necessidade de certeza inequívoca. 
 Não é outra a orientação da jurisprudência do TCU, conforme se verifica dos julgados a seguir transcritos:
Acórdão 3648/2013-TCU-Segunda Câmara | Relator: Ministro José Jorge
São válidas as comunicações processuais entregues, mediante carta registrada, no endereço correto do responsável, não havendo necessidade de que o recebimento seja feito por ele próprio.
Acórdão 1019/2008-TCU-Plenário | Relator: Ministro Benjamin Zymler
É prescindível a entrega pessoal das comunicações pelo TCU, razão pela qual não há necessidade de que o aviso de recebimento seja assinado pelo próprio destinatário. Entregandose a correspondência no endereço correto do destinatário, presume-se o recebimento da citação.
Acórdão 1526/2007-TCU-Plenário | Relator: Ministro Aroldo Cedraz
As comunicações do TCU, inclusive as citações, deverão ser realizadas mediante Aviso de Recebimento - AR, via Empresa Brasileira de Correios e Telégrafos, bastando para sua validade que se demonstre que a correspondência foi entregue no endereço correto.
A validade do critério de comunicação processual do TCU foi referendada pelo Supremo Tribunal Federal, nos termos do julgamento do MS-AgR 25.816/DF, por meio do qual se afirmou a desnecessidade da ciência pessoal do interessado, entendendo-se suficiente a comprovação da entrega do “AR” no endereço do destinatário:
EMENTA: AGRAVO REGIMENTAL. MANDADO DE SEGURANÇA. DESNECESSIDADE DE INTIMAÇÃO PESSOAL DAS DECISÕES DO TRIBUNAL DE CONTAS DA UNIÃO. ART. 179 DO REGIMENTO INTERNO DO TCU. INTIMAÇÃO DO ATO IMPUGNADO POR CARTA REGISTRADA, INICIADO O PRAZO DO ART. 18 DA LEI nº 1.533/51 DA DATA CONSTANTE DO AVISO DE RECEBIMENTO. DECADÊNCIA RECONHECIDA. AGRAVO IMPROVIDO.
O envio de carta registrada com aviso de recebimento está expressamente enumerado entre os meios de comunicação de que dispõe o Tribunal de Contas da União para proceder às suas intimações.
O inciso II do art. 179 do Regimento Interno do TCU é claro ao exigir apenas a comprovação da entrega no endereço do destinatário, bastando o aviso de recebimento simples.
 No caso vertente, a citação e a audiência do Sr. José Ney Modesto Nascimento (CPF: XXX.373.245-XX) ocorreram por meio do endereço localizado à Rua Antônio Cesar, 135, Bairro Jardim Santa Genebra, CEP: 13.080-130, Campinas/SP, proveniente de pesquisa realizada pelo TCU no Sistema CPF da Receita Federal (peça 56) , conforme evidenciado no Ofício 3423/2019-TCU/Secex-TCE (peça 62) e no respectivo aviso de recebimento (peça 63) . Ademais, conforme atestam o expediente e o aviso de recebimento a ele correspondente (peças 60 e 66) , o responsável também foi notificado mediante endereço obtido em pesquisas alternativas, nos termos do despacho de peça 54.
Já a empresa José Ney Modesto Nascimento - ME (CNPJ: 10.290.709/0001-22) foi citada por intermédio de seu representante legal e empresário individual, no endereço localizado à Rua Antônio Cesar, 135, Bairro Jardim Santa Genebra, CEP: 13.080-130, Campinas/SP, proveniente de pesquisa realizada pelo TCU no Sistema CPF da Receita Federal (peça 56) , conforme evidenciado no Ofício 3424/2019-TCU/Secex-TCE (peça 59) e no respectivo aviso de recebimento (peça 64) . Além disso, conforme evidenciam o expediente e o aviso de recebimento a ele correspondente (peças 58 e 65) , sua notificação também foi realizada a partir de endereço obtido em pesquisas alternativas, nos termos do despacho de peça 54.
Não é demais ressaltar que a tentativa de notificar pessoa jurídica em endereço da pessoa física que a representa é medida alternativa que objetiva trazer o responsável aos autos, o qual, mantendo-se silente, não produz efetividade para um julgamento à revelia.
Entretanto, há de se esclarecer que o caso em comento é excepcional, eis que se trata de empresário individual (ME) , e, consoante a recente jurisprudência deste Tribunal, a pessoa física e a pessoa jurídica, in casu, confundem-se, podendo-se considerar suficiente a citação destinada à pessoa física.
Nesse sentido, é o posicionamento desta Corte de Contas, cujo entendimento se extrai dos seguintes enunciados:
Acórdão 8698/2019-TCU-Segunda Câmara | Relator: Ministro Aroldo Cedraz
No caso de firma individual ou de empresário individual, considera-se válida a citação endereçada à pessoa física responsável, já que o empresário atua em nome próprio, respondendo os bens particulares integral e solidariamente pelas dívidas decorrentes da atividade empresarial.
Acórdão 4476/2019-TCU-Segunda Câmara | Relator: Ministro-Substituto Marcos Bemquerer Costa
No caso de firma individual ou de empresário individual, os bens particulares respondem integral e solidariamente por débito imputado pelo TCU, já que o empresário atua em nome próprio, não havendo distinção entre o patrimônio da empresa e o da pessoa física do sócio único.
Acórdão 3201/2018-TCU-Segunda Câmara | Relator: Ministro Aroldo Cedraz
Não há necessidade de se promover a desconsideração da personalidade jurídica para a condenação de responsável empresário individual, uma vez que a empresa individual não tem personalidade diversa e separada do titular, constituindo-se como única pessoa com único patrimônio.
Acórdão 1563/2012-TCU-Plenário | Relator: Ministro-Substituto Marcos Bemquerer Costa
Os empresários individuais respondem com seus bens particulares pelas dívidas decorrentes da atividade empresarial, integral e solidariamente, pois a empresa individual não tem personalidade diversa e separada de seu titular, constituindo uma única pessoa e um único patrimônio.
Verifica-se, pois, que ambos os responsáveis foram notificados, mediante ofícios de citação e audiência, de forma bastante zelosa, razão pela qual se comprova devidamente a entrega dos respectivos expedientes em consonância com a lei e a jurisprudência.
Superada a análise acerca da validade das notificações, transcorrido o prazo regimental fixado e mantendo-se inertes os aludidos responsáveis, impõe-se que sejam considerados revéis, dando-se prosseguimento ao processo, com fulcro no art. 12, § 3º, da Lei 8.443, de 16 de julho de 1992.
Nos processos do TCU, a revelia não leva à presunção de que seriam verdadeiras todas as imputações levantadas contra os responsáveis, diferentemente do que ocorre no processo civil, em que a revelia do réu opera a presunção da verdade dos fatos narrados pelo autor. Dessa forma, a avaliação da responsabilidade do agente não pode prescindir da prova existente no processo ou para ele carreada.
Ao não apresentar suas defesas, os responsáveis deixaram de produzir prova da regular aplicação dos recursos sob suas responsabilidades, em afronta às normas que impõem aos gestores de recursos públicos a obrigação legal de, sempre que demandados pelos órgãos de controle, apresentar os documentos que demonstrem a correta utilização das verbas públicas, a exemplo do contido no art. 93 do Decreto-Lei 200/67: “Quem quer que utilize dinheiros públicos terá de justificar seu bom e regular emprego na conformidade das leis, regulamentos e normas emanadas das autoridades administrativas competentes.”
Com efeito, conforme análises empreendidas na fase interna e corroboradas pela unidade técnica deste Tribunal no bojo da preliminar, nos presentes autos, não houve a comprovação da boa e regular aplicação dos recursos captados mediante mecanismos de incentivos à cultura da Lei 8.313/1991 para edição do livro intitulado “Amazônia - A Natureza em Destaque”, em razão da omissão no dever de prestar contas, assim como não foram apresentadas justificativas para o não cumprimento do prazo estipulado para o envio da respectiva prestação de contas, cuja obrigação expirou-se em 30/1/2016.
Mesmo as alegações de defesa e/ou razões de justificativa não sendo apresentadas, considerando o princípio da verdade real que rege esta Corte, procura-se buscar, em manifestações dos responsáveis na fase interna desta Tomada de Contas Especial, argumentos que possam ser aproveitados em favor deles. No entanto, os responsáveis também se mantiveram silentes naquela oportunidade (peça 39, p. 3) , a despeito de regularmente notificados.
Em se tratando de processo em que a parte interessada não se manifestou acerca das irregularidades imputadas, não há elementos para que se possa efetivamente aferir e reconhecer a ocorrência de boa-fé na conduta da responsável, podendo este Tribunal, desde logo, proferir o julgamento de mérito pela irregularidade das contas, conforme nos termos dos §§ 2º e 6º do art. 202 do Regimento Interno do TCU.
Nesse sentido, são os Acórdão 2064/2011-TCU-Primeira Câmara, da relatoria do Ministro Ubiratan Aguiar; 6.182/2011-TCU-1ª Câmara, da relatoria do Ministro Weber de Oliveira; 4.072/2010-TCU-1ª Câmara, da relatoria do Ministro Valmir Campelo; 1.189/2009-TCU-1ª Câmara, da relatoria do Ministro Marcos Bemquerer, e 731/2008-TCU-Plenário, da relatoria do Ministro Aroldo Cedraz, dentre outros.
No que se refere à ocorrência da prescrição da pretensão punitiva, consoante o incidente de uniformização de jurisprudência deliberado no Acórdão 1441/2016-TCU-Plenário, da relatoria do Ministro Benjamin Zymler, aplica-se o prazo de dez anos previsto no art. 205 do Código Civil vigente, a contar da data de ocorrência do fato tido por irregular.
No presente caso, considera-se o ato irregular praticado em 30/1/2016, adotando-se como parâmetro o prazo final para a apresentação da prestação de contas. Isso porque, embora a data de ocorrência do dano corresponda a cada recebimento ante a não comprovação da boa e regular aplicação dos recursos envolvidos, poderia o proponente beneficiário ter promovido a regularização da omissão no dever de prestar contas até o momento em que expirou a obrigação de assim proceder junto ao ministério. A partir disso, nasceu para a Administração Pública a pretensão para sancioná-lo pelo ato negligente de não as apresentar nos termos pactuados.
Já o ato que ordenou a citação dos arrolados ocorreu em 25/8/2018 (peça 47) , antes, portanto, do transcurso de dez anos entre esse ato e os fatos impugnados, razão pela qual, reconhecida a interrupção do prazo prescricional, conforme preconiza o art. 202, inciso I, do Código Civil vigente, inexiste no presente processo óbice ao exercício da ação punitiva por parte deste Tribunal.
Por derradeiro, ante a análise acima dispendida, acerca da imputação do débito e da aplicação da multa, não se pode olvidar do entendimento deste Tribunal na esteira dos argumentos expendidos no presente exame e pelo entendimento jurisprudencial no sentido de considerar pessoas física e jurídica uma só, no caso de empresário individual, in verbis:
Acórdão 11855/2019-TCU-Primeira Câmara | Relator: Ministro-Substituto Augusto Sherman
A condenação solidária em débito atribuído a firma individual e seu empresário não caracteriza bis in idem, porquanto obriga todos à mesma dívida, que pode ser cobrada integralmente de um ou de ambos, nos termos dos arts. 264 e 265 do Código Civil, além do que não se faz distinção entre o patrimônio da empresa individual e o da pessoa física. No caso de multa, todavia, cabe aplicar apenas ao empresário, sob pena de bis in idem, uma vez que a firma individual não possui personalidade diversa e separada da do seu titular, constituindo ambos uma única pessoa, ao contrário do que ocorre nas outras sociedades empresariais.
Acórdão 11855/2019-TCU-Primeira Câmara | Relator: Ministro-Substituto Augusto Sherman
Não se pode imputar débito solidário e aplicar multa a firma individual juntamente com seu titular, sob pena de bis in idem, uma vez que a empresa individual não possui personalidade diversa e separada da do seu titular, constituindo ambos uma única pessoa e um único patrimônio.
Destarte, é medida que se impõe, desde já, o julgamento irregular das contas tão somente do Sr. José Ney Modesto Nascimento, condenando-o, individualmente, ao pagamento do débito apurado, impondo-lhe as multas dos arts. 57 e 58, inciso I, da Lei 8.443/1992, ante a alta reprovabilidade das condutas atentatórias à accountability pública.
Quanto à possibilidade de aplicação cumulativa das referidas multas, ainda que seja adequada a realização de citação e audiência do responsável, por força do disposto no art. 209, §4º, do RI/TCU, o Tribunal reconhece que existe relação de subordinação entre as condutas de “não comprovação da aplicação dos recursos” e de “omissão na prestação de contas”, sendo a primeira consequência da segunda, o que enseja, na verificação das duas irregularidades, a aplicação da multa do art. 57, com o afastamento da multa do art. 58, inciso I, em atenção ao princípio da absorção, conforme o entendimento dos Acórdão 9579/2015-TCU-Segunda Câmara, da relatoria do Ministro Vital do Rêgo, e 2469/2019-TCU-Primeira Câmara, da relatoria do Ministro Augusto Sherman. Conforme leciona Cezar Bitencourt (Tratado de Direito Penal: parte geral – 8 Ed. – São Paulo: Saraiva, 2003. Pg.565) , na absorção, “ (...) a pena do delito mais grave absorve a pena do delito menos grave, que deve ser desprezada”.
No caso concreto, a “omissão no dever de prestar contas", embora seja uma irregularidade autônoma, funciona como fase ou meio para a consecução da "não comprovação da aplicação dos recursos", havendo clara relação de interdependência entre essas condutas. Dessa forma, recaindo a duas ocorrências num mesmo gestor, deve prevalecer a pena do delito mais grave, qual seja, a multa do art. 57 da Lei 8.443/1992.
CONCLUSÃO
 Em face da análise promovida, opera-se a revelia em desfavor do Sr. José Ney Modesto Nascimento e da empresa José Ney Modesto Nascimento – ME e disso se conclui que os atos por eles praticados configuraram dano aos cofres públicos federais, devido a não comprovação da boa e regular aplicação dos recursos captados mediante mecanismos de incentivos à cultura da Lei 8.313/1991 para edição do livro intitulado “Amazônia - A Natureza em Destaque” (Pronac 12-9147) , em razão da omissão no dever de prestar contas.
 Configurada a revelia frente à citação deste Tribunal e inexistindo comprovação da boa e regular aplicação dos recursos transferidos, é medida que se impõe dar seguimento ao processo proferindo o julgamento com os elementos até aqui presentes.
 No tocante à aferição quanto à ocorrência de boa-fé na conduta dos responsáveis, conforme determina o § 2º do art. 202 do Regimento Interno deste Tribunal, em se tratando de processo em que partes interessadas não se manifestaram acerca das irregularidades imputadas, não há elementos para que se possa efetivamente reconhecê-la, podendo esta Corte de Contas, desde logo, proferir julgamento de mérito pela irregularidade das contas, nos termos do § 6º de mesma norma regimental.
 Ademais, ao examinar a responsabilidade da pessoa jurídica de direito privado, deve-se avaliar, em regra, a boa-fé da conduta de seus administradores, uma vez que os atos destes obrigam a pessoa jurídica, desde que exercidos nos limites dos poderes definidos no ato constitutivo da entidade.
 No caso ora em exame, em se tratando de processos atinentes à observância da accountability pública, como condição imposta a uma entidade de demonstrar que administrou ou controlou os recursos a ela confiados em conformidade com os termos segundo os quais lhe foram entregues, a boa-fé não pode ser presumida, devendo ser demonstrada e comprovada a partir dos elementos que integram os autos, não sendo possível reconhecê-la, portanto.
 Tal interpretação decorre da compreensão de que, relativamente à fiscalização dos gastos públicos, privilegia-se como princípio básico a inversão do ônus da prova, pois cabe ao gestor comprovar a boa aplicação dos dinheiros e valores públicos sob sua responsabilidade.
 Destarte, desde logo, com fundamento no entendimento jurisprudencial acima insculpido, devem as contas tão somente do Sr. José Ney Modesto Nascimento ser julgadas irregulares, com fundamento nos arts. 1º, inciso I, 16, inciso III, alínea “a”, e § 2º, da Lei 8.443/1992 c/c os arts. 19 e 23, inciso III, da mesma Lei, e com os arts. 1º, inciso I, 209, inciso I e § 5º, 210 e 214, inciso III, do Regimento Interno deste Tribunal, procedendo-se à condenação em débito, com a aplicação das multas previstas no art. 57 e 58, inciso I, da Lei 8.443/1992, a primeira por conta do débito e a segunda por conta da ausência de justificativa para a não apresentação das contas no prazo devido.
 Como as multas acima referidas são mutuamente excludentes (com débito/sem débito) , propõe-se a absorção da segunda pela primeira, bem como informar ao Sr. José Ney Modesto Nascimento que, em caso de demonstração, em sede de recurso, da boa e regular aplicação dos recursos, elidindo o débito total e, consequentemente, a multa prevista no art. 57 da Lei 8.443/1992, poderá o Tribunal reaplicar a multa prevista no art. 58, inciso I, da mesma lei, antes absorvida pela primeira.
PROPOSTA DE ENCAMINHAMENTO
Diante do exposto, submetem-se os autos à consideração superior, propondo ao Tribunal:
 considerar revéis a empresa José Ney Modesto Nascimento - ME (CNPJ: 10.290.709/0001-22) e o Sr. José Ney Modesto Nascimento (CPF: XXX.373.245-XX) , com fundamento no § 3º, art. 12, Lei 8.443, de 16 de julho de 1992;
 com fundamento nos arts. 1º, inciso I, 16, inciso III, alínea “a” e § 2º, da Lei 8.443/1992 c/c os arts. 19 e 23, inciso III, da mesma Lei, e com arts. 1º, inciso I, 209, inciso I e § 5º, 210 e 214, inciso III, do Regimento Interno deste Tribunal, que sejam julgadas irregulares as contas do Sr. José Ney Modesto Nascimento (CPF: XXX.373.245-XX) , na condição de empresário individual da José Ney Modesto Nascimento - ME (CNPJ: 10.290.709/0001-22) , pessoa jurídica beneficiária de incentivos à cultura da Lei Rouanet; e condená-lo ao pagamento das quantias a seguir especificadas, com a fixação do prazo de quinze dias, a contar da notificação, para comprovarem, perante o Tribunal (art. 214, inciso III, alínea “a”, do Regimento Interno) , o recolhimento da dívida aos cofres da Fundo Nacional da Cultura, atualizada monetariamente e acrescida dos juros de mora, calculados a partir da data discriminada, até a data do recolhimento, na forma prevista na legislação em vigor;
	Valor original (R$) 
	Data da ocorrência
	Tipo

	150.000,00
	19/12/2014
	D

	103.143,99
	29/12/2015
	D

	1.303,94
	6/07/2017
	C

	567,84
	18/9/2017
	C

Valor atualizado até 5/6/2019: R$ 312.558,55
 aplicar ao Sr. José Ney Modesto Nascimento (CPF: XXX.373.245-XX) a multa prevista no art. 57 da Lei 8.443/1992 c/c o art. 267 do Regimento Interno, com a fixação do prazo de quinze dias, a contar das notificação, para comprovar, perante o Tribunal (art. 214, inciso III, alínea “a”, do Regimento Interno) , o recolhimento da dívida aos cofres do Tesouro Nacional, atualizada monetariamente desde a data do acórdão que vier a ser proferido até a do efetivo recolhimento, se for paga após o vencimento, na forma da legislação em vigor;
 informar ao Sr. José Ney Modesto Nascimento (CPF: XXX.373.245-XX) que, caso se demonstre, por via recursal, a correta aplicação dos recursos, mas não se justifique a omissão da prestação de contas, o débito poderá ser afastado, mas permanecerá a irregularidade das contas, dando-se ensejo à aplicação da multa prevista no art. 58, inciso I, da Lei 8.443/1992
 autorizar, desde logo, nos termos do art. 28, inciso II, da Lei 8.443/1992, a cobrança judicial da dívida caso não atendidas as notificações;
 autorizar, caso solicitado, o pagamento da dívida do responsável em até 36 parcelas mensais e consecutivas, nos termos do art. 26 da Lei 8.443/1992 c/c o art. 217 do Regimento Interno, fixando-lhes o prazo de quinze dias, a contar do recebimento da notificação, para comprovarem perante o Tribunal o recolhimento da primeira parcela, e de trinta dias, a contar da parcela anterior, para comprovar o recolhimento das demais parcelas, devendo incidir sobre cada valor mensal, atualizado monetariamente, os juros de mora devidos, na forma prevista na legislação em vigor;
 alertar ao responsável que a falta de comprovação do recolhimento de qualquer parcela importará no vencimento antecipado do saldo devedor, nos termos do § 2º do art. 217 do Regimento Interno deste Tribunal;
 enviar cópia do acórdão que vier a ser proferido ao Ministério da Cidadania e aos responsáveis para ciência, informando que a deliberação, acompanhada do relatório e voto que a fundamentarem, estará disponível para consulta no endereço www.tcu.gov.br/acordaos, além de esclarecer que, caso requerido, o TCU poderá fornecer as correspondentes cópias, em mídia impressa, aos interessados e aos responsáveis arrolados nestes autos.
É o Relatório.

não há.

Procurador Rodrigo Medeiros de Lima.

TOMADA DE CONTAS ESPECIAL. LEI ROUANET. OMISSÃO NO DEVER DE PRESTAÇÃO DE CONTAS. NÃO COMPROVAÇÃO DA BOA E REGULAR APLICAÇÃO DOS RECURSOS CAPTADOS MEDIANTE INCENTIVO FISCAL. CITAÇÃO. REVELIA. CONTAS IRREGULARES COM DÉBITO E MULTA.

TOMADA DE CONTAS ESPECIAL (TCE)

Secretaria de Controle Externo de Tomada de Contas Especial.

Trata-se de processo de tomada de contas especial instaurada pelo então Ministério da Cultura em desfavor de José Ney Modesto Nascimento - ME (CNPJ: 10.290.709/0001- 22) , pessoa jurídica beneficiária de incentivos à cultura da Lei Rouanet, solidariamente com José Ney Modesto Nascimento (CPF: 386.373.245-68) , em razão da omissão no dever de prestar contas dos recursos captados na forma de doações ou patrocínios, no âmbito do Programa Nacional de Apoio à Cultura (Pronac 12-9147) , destinados à edição do livro “Amazônia – A Natureza em Destaque”.
2.	Remetido o processo ao TCU, a unidade técnica promoveu a citação do responsável, que deixou transcorrer in albis o prazo regimental para o recolhimento do débito ou apresentação das alegações de defesa com a documentação apta a comprovar a legalidade na aplicação dos valores captados.
3.	Tendo em vista a revelia (art. 12, inciso IV, § 3º, da Lei 8.443/1992) e a comprovada omissão no dever constitucional e legal de prestação de contas, a unidade técnica propõe, em síntese, o julgamento pela irregularidade das contas, a condenação em débito e a aplicação de multa.
4.	A revelia ante o dever de comprovar a boa e regular utilização dos recursos públicos recebidos autoriza, desde já, o julgamento do processo. 
5.	Nesse passo, acolho como razões de decidir os argumentos e conclusões oferecidos pela unidade técnica, corroborados pelo Parquet, os quais abordaram, com bastante propriedade, todas as questões necessárias ao deslinde do feito. Permito-me apenas ajustar a proposta para incluir as contas da empresa beneficiária dos recursos, bem como aplicar-lhe multa.
6.	Com efeito, o encaminhamento proposto se encontra em conformidade com a pacífica jurisprudência da Corte, no sentido de que os patrocínios recebidos ao amparo da Lei de Incentivo à Cultura são recursos públicos originários de renúncia tributária da União, o que faz incidir sobre o captador dos recursos o dever de prestar contas, a teor do parágrafo único, art. 70, da Constituição Federal/1988 (Acórdão 2076/2011-TCU-Plenário, 5.097/2014-1ª Câmara, 4.028/2010-2ª Câmara) .
7.	Acrescento a proposta de acréscimo ao fundamento, para a irregularidade das presentes contas, não somente a alínea “a”, inciso III, art. 16, da Lei 8.443/1992, mas também as alíneas “b” e “c”, que também se amoldam às irregularidades detectadas, conforme julgados desta Corte (Acórdão 1601/2019-TCU-Plenário; 1.642/2019, 10.687/2018 e 7.924/2018, da 2ª Câmara) .
8.	Por fim, devem ser autorizados, desde já, o parcelamento do débito e da multa, bem assim a respectiva cobrança judicial, caso não atendida a notificação.
9.	Outrossim, como alvitrado, faz-se necessária a remessa de cópia da deliberação a ser proferida, ao órgão regional da Procuradoria da República no Estado de São Paulo, para as providências cabíveis, ex vi do § 7o, in fine, do art. 209 do Regimento Interno do TCU.
	Ante o exposto, VOTO por que seja adotada a deliberação que ora submeto a este Colegiado.
TCU, Sala das Sessões Ministro Luciano Brandão Alves de Souza, em 23 de abril de 2020.
AROLDO CEDRAZ 
Relator